最高法院刑事判決　　　　　　九十六年度台上字第四一八四號
上　訴　人　甲○○
上列上訴人因偽造文書案件，不服台灣高等法院台南分院中華民
國九十六年五月十日第二審判決（九十六年度上訴字第二九三號
，起訴案號：台灣台南地方法院檢察署九十二年度偵字第六五五
０、六九六三號，九十二年度偵緝字第五六四、五六五號），提
起上訴，本院判決如下：
    主  文
原判決關於共同行使偽造私文書罪部分撤銷，發回台灣高等法院
台南分院。
    理  由
本件原判決認定：上訴人甲○○曾因侵占案件，經法院判處有期
徒刑十月確定，於民國九十年十月十五日執行完畢。緣黃美芬於
九十一年三月間，向上訴人購得車牌號碼六Ｓ─八九九０號自用
小客車一輛，經付清價款及交車完竣。嗣黃美芬因該車變速箱等
故障，而於九十一年五月二十七日，依上訴人之保固承諾將車開
至設於台南縣永康市○○路○段一一七號之名匠車業公司交予徐
正忠（已歿）修理。詎徐正忠取得該車後，竟與上訴人共同意圖
為自己不法之所有，將該自小客車據為己有。並由上訴人及徐正
忠分別以電話向黃美芬佯稱引擎損壞嚴重，需以車主身分證影本
向原廠申請零件為由，取得黃美芬交付之身分證影本。復推由徐
正忠於九十一年五月三十日，以新台幣二十五萬元售予不知情之
梁德民，並於翌日（三十一日），由徐正忠盜用黃美芬放置車內
之印章偽造不實之「汽（機）車過戶登記書」、「車主委託汽車
買賣業代辦車輛過戶委託書」等私文書，持向交通部公路總局嘉
義區監理所臺南監理站行使，使不知情之該監理站承辦人員，將
上開不實事項，登載於職務上所掌管之公文書，而辦理該汽車過
戶異動登記予梁德民之妻李淑女，足生損害於黃美芬及公路監理
機關對車籍異動資料管理之正確性等情。乃維持第一審依修正前
牽連犯關係論處上訴人共同行使偽造私文書，足以生損害於公眾
及他人（累犯）罪刑部分之判決，駁回上訴人關於此部分在第二
審之上訴。固非無見。
惟查：(一)偽造之印章、印文或署押，不問屬於犯人與否，沒收之
，刑法第二百十九條規定甚明。又刑法上之共同正犯，應就全部
犯罪結果共負責任，故依法應予沒收之物，雖已於共同正犯另案
中宣告沒收，仍應於被告本案中予以宣告沒收。原判決理由載敘
，上訴人與徐正忠二人共同偽造前開「汽（機）車過戶登記書」
、「車主委託汽車買賣業代辦車輛過戶委託書」，並由徐正忠偽
簽「黃美芬」署押於其上乙節，如果無訛，則偽造署押部分，依
前開規定，係在必須沒收之列，原判決僅以上開「黃美芬」署押
已於共犯徐正忠偽造文書案中宣告沒收為由，而未予本案宣告沒
收，於法即有未合。(二)有罪判決書之事實一欄為適用法律之依據
，凡與犯罪構成要件有關之事項，均應詳予記載，始足為適用法
令之基礎。又刑法第二百十六條、第二百十條之行使偽造私文書
罪，以行為人明知私文書係出於偽造，仍就偽造之私文書冒充真
正之私文書而提出行使，為構成要件。原判決事實欄第一段認定
，上訴人係推由徐正忠盜用黃美芬置放於車內之印章，予以偽造
不實之「汽（機）車過戶登記書」、「車主委託汽車買賣業代辦
車輛過戶委託書」等私文書等情。然對於徐正忠係於何處如何偽
造上開私文書，及其偽造之行為態樣為何，並未明白認定，自不
足為論罪科刑適用法律之依據，於法已有未合。(三)有罪之判決書
，須將認定之犯罪事實詳記於事實欄，然後於理由內逐一說明其
憑以認定之證據，使事實與理由兩相一致，方為合法。原判決事
實欄並未明確認定：上訴人推由徐正忠偽造黃美芬名義之「汽（
機）車過戶登記書」、「車主委託汽車買賣業代辦車輛過戶委託
書」等私文書，僅係認定徐正忠於密接之一定時、地內所接續為
之（見原判決第二頁，事實欄第一段），乃其理由欄卻載稱：上
訴人二次偽造黃美芬名義之「汽（機）車過戶登記書」、「車主
委託汽車買賣業代辦車輛過戶委託書」之行為，係以一個辦理汽
車過戶之主觀意思接續為之云云（見原判決第十一頁、第十二頁
，理由甲欄第參段第三點），事實之記載與理由之說明，不相適
合。又依原判決認定之事實，係謂上訴人推由徐正忠以盜用黃美
芬印文之方式，偽造前揭黃美芬名義之「汽（機）車過戶登記書
」、「車主委託汽車買賣業代辦車輛過戶委託書」，然於理由則
載述上訴人與徐正忠，係以盜用黃美芬印文及「偽簽黃美芬署押
」之方式，偽造前揭私文書等情（見原判決第十一頁，理由甲欄
第參段第二點），事實之認定與理由之說明未盡一致，自有判決
理由矛盾之可議。(四)現行刑法第二條第一項明文規定：「行為後
法律有變更者，適用行為時之法律。但行為後之法律有利於行為
人者，適用最有利於行為人之法律。」惟此「法律變更」與法律
修正之概念有別；所謂法律變更應係指因法律修正而「刑罰」有
實質之更異而言（如修正後新舊法法定本刑輕重變更），始有依
上開規定為準據法而比較適用新法或舊法之問題。如新舊法處罰
之輕重仍然相同，並無有利或不利之情形，即無適用上開規定為
比較之餘地，自應依一般法律適用之原則，適用現行、有效之裁
判時法論處。原判決既謂上訴人與徐正忠係共同基於犯意聯絡，
為本件犯行，是不論依新法或舊法，均應構成共同正犯；又原判
決認定上訴人前受有期徒刑宣告，於執行完畢後五年內再犯本件
有期徒刑以上之罪，不論依修正前刑法第四十七條或修正後刑法
第四十七條第一項之規定，均構成累犯，對上訴人而言並無有利
或不利之情形，自應依一般法律適用原則，分別適用修正後刑法
第二十八條及修正後刑法第四十七條論處。乃竟逕依修正前刑法
第二十八條及修正前同法第四十七條規定，論以上訴人共同正犯
及累犯等語（見原判決第九頁至第十一頁，理由甲欄第參段第一
點第(二)、(四)小點），按諸上開說明，其所持見解，亦有未當。以
上，或為上訴意旨所指摘，或為本院得依職權調查之事項，應認
原判決關於共同行使偽造私文書罪部分，有撤銷發回更審之原因
。
據上論結，應依刑事訴訟法第三百九十七條、第四百零一條，判
決如主文。
中　　華　　民　　國　九十六　年　　八　　月　　二　　日
                      最高法院刑事第十二庭
                          審判長法官  池　啟　明
                                法官  王　居　財
                                法官  郭　毓　洲
                                法官  韓　金　秀
                                法官  黃　梅　月
      本件正本證明與原本無異
                                      書  記  官
中　　華　　民　　國　九十六　年　　八　　月　　三　　日
                                                H
